【裁判字號】    98,交聲,2117
【裁判日期】    980710
【裁判案由】    聲明異議
【裁判全文】
臺灣臺中地方法院交通事件裁定        98年度交聲字第2117號
原處分機關  交通部公路總局臺中區監理所
受處分人
即異議人    甲○○
上列受處分人因違反道路交通管理處罰條例案件，對於交通部公
路總局臺中區監理所98年6月3日所為之處分 (中監違字第裁60-H
B0000000號)，聲明異議，本院裁定如下：
    主  文
原處分關於罰鍰新臺幣肆萬玖仟伍佰元部分撤銷。
前項撤銷部分，不罰。
    理  由
一、原處分機關略以：本件受處分人即異議人甲○○於民國97年
    5月14日23時58分許，駕駛6Q-0780號自小客車在臺中縣大肚
    鄉○○路○段與889巷口前，因「駕駛汽車經酒精測試器，
    駕駛人其吹氣所含酒精濃度為0.78克毫克，超過標準值0.25
    毫克」違規，經臺中縣警察局烏日分局依違反道路交通管理
    處罰條例第35第1項第1款舉發，本站遂於98年6月3日以中監
    違字第裁60-HB0000000號裁決書處罰鍰新臺幣49500 元，並
    吊扣駕駛執照12個月，異議人就罰鍰部分不服，於同年月16
    日提出異議。本案緩起訴1年期間既已於98年5月29日實質確
    定，異議人確定免受刑事訴追，其效果與不起訴同，行政機
    關自得依行政法上義務裁處之，本站依法裁處應無不合等語
    。
二、本件聲明異議意旨略以：異議人之酒後駕車行為業經緩起訴
    處分確定，並已繳納60000元，監理機關仍為行政裁罰鍰495
    00元，實無再一事二罰處以行政罰之必要，請求撤銷原處分
    罰鍰部分，以維公平正義原則等語。
三、按汽車駕駛人飲用酒類或其他類似物後，其吐氣所含酒精濃
    度超過每公升0.25毫克，不得駕車；駕駛汽車經測試檢定酒
    精濃度超過標準，處汽車駕駛人罰鍰15000元以上60000元以
    下，並當場移置保管該汽車及吊扣駕駛執照1 年，因而肇事
    致人受傷者，並吊扣駕駛執照2年，道路交通安全規則第114
    條第2款、道路交通管理處罰條例第35條第1項第1 款分別定
    有明文。次按「違反行政法上義務而受罰鍰、沒入或其他種
    類行政罰之處罰時，適用本法。但其他法律有特別規定者，
    從其規定。」、「本法所稱其他種類行政罰，指下列裁罰性
    之不利處分：1 、限制或禁止行為之處分：限制或停止營業
    、吊扣證照... 禁止申請或其他限制或禁止為一定行為之處
    分。」、「一行為同時觸犯刑事法律及違反行政法上義務規
    定者，依刑事法律處罰之。但其行為應處以其他種類行政罰
    或得沒入之物而未經法院宣告沒收者，亦得裁處之。前項行
    為如經不起訴處分或為無罪、免訴、不受理、不付審理之裁
    判確定者，得依違反行政法上義務規定裁處之」，行政罰法
    第1條、第2條第1 款、第26條分別有明文規定。又依據行政
    罰法第26條之立法理由：(一)一行為同時觸犯刑事法律及違
    反行政法上義務規定時，由於刑罰與行政罰同屬對不法行為
    之制裁，而刑罰之懲罰作用較強，故依刑事法律處罰，即足
    資警惕時，實無一事二罰再處行政罰之必要。且刑事法律處
    罰，由法院依法定程序為之，較符合正當法律程序，應予優
    先適用。但「罰鍰」以外之沒入或「其他種類行政罰」，因
    兼具維護公共秩序之作用，為達行政目的，行政機關仍得「
    併予裁處」，故為第一項但書規定。(二)前述行為如經檢察
    官為不起訴處分或法院為無罪、免訴、不受理或不付審理（
    少年事件）之裁判確定，行政罰之裁處即無一事二罰之疑慮
    ，故第2 項規定此時仍得依違反行政法上義務之規定裁處。
    是以上揭行政罰法中刑事法律處罰優先且不再處以行政秩序
    罰之目的，既係因為行為人已接受刑罰而足資警惕，且已發
    生懲罰之作用，即無使行為人陷於雙重處罰之不利益，則關
    於刑事法律處罰之範圍自應採取實質認定，凡刑事實體法或
    程序法中所規定客觀上剝奪行為人生命、自由、財產權利，
    主觀上亦因制裁之嚴厲性、痛苦性，其強度足以造成心理強
    制而間接達成矯正教化目的之處遇手段，皆應納入其中，而
    不以形式上符合刑法第32條至第34條所定主刑及從刑種類者
    為限，始與法律規範之意旨相符。
四、經查：
  (一)本件異議人於前揭時、地駕車，因酒後駕車酒精濃度超過規
    定標準（經測得呼氣酒精濃度達0.78mg/l），其觸犯刑法第
    185條之3之公共危險罪責，經臺灣臺中地方法院檢察署檢察
    官於97年5 月16日以97年度速偵字第2291號為緩起訴處分，
    緩起訴期間為1年，於98年5月29日期滿未經撤銷而確定，異
    議人已依該緩起訴處分之命令繳納60000 元等情，有上開緩
    起訴處分書、執行緩起訴處分命令通知書、繳款收據及臺灣
    高等法院被告前案紀錄表附卷足憑。
  (二)按刑事訴訟法第253條之2規定，檢察官為緩起訴處分，得命
    得命被告於一定期間內履行「向公庫支付一定之金額」，此
    一命被告為金錢給付的部分，應得被告之同意。命被告為金
    錢給付部分，並得為民事強制執行名義。檢察官課被告以上
    上之負擔，由於此負擔雖非「刑罰」，但性質上可謂實質的
    制裁，且造成被告權利受限制的影響。則異議人上開違反刑
    事法律禁止規範之犯罪事實既已明確，僅因檢察官採取緩起
    訴處分之替代性刑事處遇手段，未將該案逕行起訴或聲請簡
    易判決處刑，致其後適用之刑事訴訟程序有所區別，然就異
    議人負有支付一定金額予檢察官指定機構之義務觀察，其如
    未在上開指定期間內確實履行義務，依刑事訴訟法第253 條
    之3第1項第3 款之規定，受處分人將遭受撤銷緩起訴處分之
    不利益；反之，倘其確實遵守並履行各項緩起訴條件，除非
    合於刑事訴訟法第260 條所定情形之一，否則異議人即無再
    就同一案件遭受刑事訴追之虞。從而，異議人已因上開緩起
    訴處分而剝奪其財產權，主觀上前揭金錢給付義務亦具有強
    制性、懲罰性，雖不若易科罰金係以支付金錢作為自由刑之
    替代，惟經由緩起訴處分條件之履行使其免於遭檢察官發動
    起訴程序，仍具有替代刑罰之效果，廣義而言，應屬前揭所
    稱之「實質刑事法律處罰」，而有行政罰法第26條第1 項「
    一事不二罰」規定之適用。
  (三)法務部95年5 月25日法律字第0950700393號函雖謂：行政罰
    法第26條第2 項所稱「不起訴處分」包括「緩起訴處分」在
    內等語，惟該項乃例外得裁處行政秩序罰之補充規定，參諸
    該條文係將「不起訴處分」、「無罪」、「免訴」、「不受
    理」、「不付審理」等不能證明刑事被告犯罪或未曾使其實
    際接受刑罰之情形逐一臚列，顯然與該條第一項所指發生處
    罰競合之前提要件尚有未合，故有第2 項仍依違反行政法上
    義務規定裁處之必要。本件緩起訴處分既非不能證明行為人
    之犯罪事實，且有支付一定金額之實質處罰，自與上開行政
    罰法第26條第2 項列舉之不起訴處分等情形迥然有別，仍無
    從遽為比擬而為相同之處置。否則刑事被告如經法院循審判
    程序判處罰金或得以易科罰金之拘役或有期徒刑，均得以援
    用行政法罰第26條第1 項之規定，免於處以行政秩序罰之雙
    重不利益；藉由緩起訴處分而節省司法資源者，在基於實質
    行政罰鍰，其結果勢必降低刑事被告接受緩起訴處分之意願
    ，而反噬緩起訴處分替代繁複刑事審判程序之制度性機能。
    準此以言，行政罰法第26條第2 項既未將緩起訴處分列舉其
    中，本於「例外規定從嚴解釋」之法理及前揭說明，自不能
    將條文中「不起訴處分」之範圍，擴及於性質顯不相同之「
    緩起訴處分」。
  (四)又道路交通管理處罰條例第35條所規定之裁處，含有罰鍰與
    吊扣駕照之處分，二者分屬行政罰法中之裁罰，有對於過去
    違反義務行為處罰之「秩序罰」（指罰鍰），以及對於預防
    將來再犯危險之「管制罰」（指吊扣駕照）；前者對於過去
    義務違反而為秩序罰之目的，與刑事制裁酒醉駕車所欲達到
    保護交通安全之目的相同，二者既為相同之目的，則處以較
    重之刑事制裁為已足，自無重複處罰行政罰之必要。本件異
    議人因本案另涉犯刑法第185條之3酒醉駕車之公共危險罪，
    經臺灣臺中地方法院檢察署檢察官為緩起訴處分，緩起訴期
    間為1年，緩起訴處分於98年5月29日期滿未經撤銷而確定，
    異議人並已繳納60000 元，已如上述。則本件對於性質相同
    之金錢裁罰，已依懲罰作用較強之刑事法律制裁後，原處分
    機關自不得就該同一違規事實再處以「罰鍰」之理。原處分
    就此未予詳查，遽予裁罰，尚有未洽。
五、綜上所述，原處分機關以異議人有酒精濃度超過規定標準之
    行為，依道路交通管理處罰條例第35條第1項第1款之規定裁
    處受處分人「罰鍰」49500 元，並「吊扣駕駛執照」12個月
    之處分，其中裁處「罰鍰」部分，於法不合，自應由本院將
    原處分此部分撤銷，並為不罰之諭知，以資適法。
六、依道路交通管理處罰條例第87條第2 項、道路交通案件處理
    辦法第20條前段，裁定如主文。
中    華    民    國    98    年    7     月    10    日
                  交通法庭    法  官  林慧英
以上正本證明與原本無異。
如不服本裁定應於送達後5日內向本院提出抗告狀。
                              書記官  廖碩薇
中    華    民    國    98    年    7     月    10    日


司法院資訊處製作；財團法人民間司法改革基金會備份。
